臺灣臺中地方法院民事判決　九十二年度訴字第二二一三號
　　原　　　告　乙○○
　　訴訟代理人　莊乾城律師
　　被　　　告　甲○○
　　訴訟代理人　林俊雄律師
右當事人間請求清償借款事件，經本院於中華民國九十三年四月二十九日言詞辯論終
結，判決如下：
    主      文
被告應給付原告新台幣肆佰伍拾萬元及自民國九十二年七月八日起至清償日止按年息
百分之五計算之利息。
原告其餘之訴駁回。
訴訟費用由被告負擔。
本判決原告勝訴部分於原告以新臺幣壹佰伍拾萬元為被告供擔保後，得假執行；但被
告如以新臺幣肆佰伍拾萬元為原告預供擔保，得免為假執行。
原告其餘假執行之聲請駁回。
    事實及理由
壹、兩造爭執要旨：
一、原告起訴主張：被告於民國八十九年十一月間，向原告借款，並建議原告投資「
    獨家通訊股份有限公司」為股東，原告念其與原告先母曾為朋友，為長輩，且曾
    陪原告領到先母參加之互助會費，遂信賴被告，於八十九年十一月六日、八日、
    十七日分別自原告設於美商花旗商業銀行股份有限公司（下稱花旗銀行）帳戶提
    領新台幣（下同）五十萬元、七十萬元及一百二十二萬元，共計二百四十二萬元
    ，其中四十二萬元交由被告以原告名義投資前開公司，另二百萬元現金則借予被
    告以清償其在合作金庫銀行股份有限公司（下稱合作金庫）北屯支庫及位於自由
    路支庫之抵押借款；另被告復於八十九年十二月間及九十年一月間，分別再向原
    告借款一百萬元、一百五十萬元，原告先後於八十九年十二月二十八日、九十年
    一月十九日匯款予被告，前揭借款均未書立借據亦未約定清償期，被告就其借款
    ，自動提議每半年給付原告一次利息，初始確曾每半年簽發支票給付原告各十餘
    萬元不等之利息，九十一年七月間，原告欲北上就學，友人告曰往後與被告見面
    機會不多，應請被告書立借據及簽發本票，以保障自己權益，免生枝節，惟被告
    僅願書立借據，拒不簽發本票，且嗣後未如往常給付利息，與其聯絡，先則以周
    轉不靈為由，繼則否認曾向原告借款，並以原告已出家為尼不應如此重視金錢，
    又謂年輕人吃點虧是應該的等言詞傷害原告，原告以該筆金錢乃先母留下，不能
    不明不白用罄，苦苦哀求被告，被告竟以該借據不能證明原告已給付其借款，不
    理不睬，原告不得已，於九十二年六月二日委請律師函催被告於文到三十一日內
    還清借款，該函於同年月六日送達被告，故被告自九十二年七月七日起負遲延責
    任，為此爰依消費借貸契約之法律關係提起本訴等語。並聲明：（一）被告應給
    付原告四百五十萬元及自九十二年七月七日起至清償日止按年息百分之五計算之
    利息；（二）原告願供擔保請准宣告假執行。
二、被告則以：被告於九十一年七月二十二日有意向原告借款四百五十萬元，遂書立
    借據一紙交付予原告，但原告始終未交付借款予被告，是該借據，僅係欲向原告
    借款之預約，原告既未交付金錢，兩造間之消費借貸關係並未成立，更未生效，
    被告無返還之義務；被告從未向原告借貸取得任何款項，原告於八十九年十一月
    間，並未借貸予被告二百萬元，原告八十九年十二月二十八日、九十年一月十九
    日之匯款，係被告代原告投資期貨之用，並非借款，被告簽發支票交由原告提示
    兌領，係委託投資之紅利，現投資款均已虧損殆盡等語資為抗辯。並聲明：（一
    ）駁回原告之訴；（二）如受不利判決，願供擔保請准宣告免為假執行。
貳、兩造不爭執之事實：
一、被告於九十一年七月二十二日書立借據予原告，其上記載「茲向乙○○君．．．
    借款新台幣四百五十萬元正，特立此據」。
二、原告曾分別於八十九年十二月二十八日、九十年一月十九日匯款各一百萬元、一
    百五十萬元，進入被告設於花旗銀行台中分行第0000000000號存款帳
    戶內。
三、被告先後曾於九十年七月一日、九十一年三月一日、九十一年九月十五日各簽發
    面額十七萬七千元、十六萬元、十五萬九千八百元之支票交由原告提示兌領。
四、原告曾於九十二年六月二日委請律師函催被告於文到三十一日內還清四百五十萬
    元借款，該函於同年月六日送達被告。
    以上雙方不爭執之事實，並有借據、律師函暨其收件回執各一件、匯款單二件、
    支票四件、花旗銀行綜合月結單三件（均影本）可證，上述事實，本院採為判決
    之基礎。
參、得心證之理由：
    本件所應審酌之處，厥為：被告書立之借據，究係為證明前向原告借貸之款項，
    嗣後始填寫作為證明之用？抑或為向原告借款而預為書立？
一、當事人主張有利於己之事實者，就其事實有舉證責任，固為民事訴訟法第二百七
    十七條前段所明定，惟何人應負舉證之責，仍應視具體個案之情形而為分配，尚
    難一概而論，而若認為主張權利存在之原告即應負責舉證，將使其負擔過重之舉
    證責任，幾無勝訴之可能，蓋以被告可隨意否認或抗辯，原告即需為舉證而疲於
    奔命，往往將因無法證明全部要件事實而歸敗訴，原告與被告訴訟上之地位，顯
    有失衡平。因此，法院判斷為訴訟標的之法律關係存否時，必須先確定與該法律
    關係有關之各個法律事實，此各個法律事實分由兩造當事人各於某種範圍內負舉
    證責任，亦即法律關係存否之各個事實，非僅命原告負責舉證，並使被告在某範
    圍內，亦負舉證責任，負舉證責任之一方，如已舉出相當之證據（最高法院十八
    年上字第一六七九號、二十年上字第二四六六號判例均以「相當之證明（據）」
    稱之，同院十九年上字第二三四五判例則以「適當之證明」稱之，同院十八年上
    字第六七二號、十九年上字第一０三九號判例則稱之為「切當之證明」，但內涵
    應無不同），即可脫卸舉證責任，轉由相對人負之（舉證責任之轉換），以求原
    被告獲同等之保護。舉證責任（心證形成）之相當（完備）與否，民事與刑事訴
    訟法理並不相同，在英美法上，一般民事事件係以證據優勢（提證之結果比較其
    可能性，一造強於他造，即應信為真實）作為證明程度（證明力）之標準；特殊
    民事事件（例如：民事涉及刑事犯罪）則以明晰可信（中等程度的心證，提證之
    結果須使法院認為有高度之可能性，但無須達百分之百的毫無置疑餘地）作為標
    準；刑事案件則須達無合理之可疑（所舉證據，對於犯罪事實之存否，須達到無
    合理可資懷疑之處，始可宣告被告有罪）程度，應可資參考，是以在民事事件，
    負舉證責任之一方所提出之證據，視事件性質，如已足使法院心證形成達證據優
    勢或明晰可信之程度時，即可認有相當之證明，其舉證責任已盡，應轉由他方負
    舉證之責。
二、原告主張被告書立之借據，係為證明前向原告借貸之款項，嗣後始填寫作為證明
    用之事實，既為被告否認，原告本應就該部分事實負舉證之責。惟本件待證事實
    ，亦即兩造爭執之焦點，乃前開借據，究係先借款嗣後再行書立？抑或借款前預
    為書立？不在於被告書立借據後是否有取得四百五十萬元借款，且因被告於訴訟
    中已表示從未向原告借貸取得任何款項，是以原告如能證明被告曾向其借貸取得
    款項，不論金額多寡，即可認為原告之舉證責任已盡，不以原告就曾交付被告四
    百五十萬元借款全部證明為必要；又原告所應負者，僅為相當之舉證責任（相當
    之證明），並非絕對之舉證責任，而因原告主張之事實如果屬實，被告亦無受刑
    事追訴之危險，揆諸前揭說明，自僅須以現存證據之證明力，有無達證據優勢之
    程度，作為原告舉證責任是否已盡之判斷標準。
三、本院就兩造之提證及相關情況證據相互參照比較後，認被告書立之借據，如原告
    所陳係先借款嗣後再行書立之可能性，遠高於借款前預為書立之被告辯詞，業已
    達達證據優勢之程度，原告所應負之舉證責任，已有相當之證明力，理由如下：
（一）就通常情形言，實際未出借款項，僅因他人預立四百萬元借據，即提起訴訟，
      企圖取（詐）得不法利益之人，除個性狡詐、貪得無厭之徒或因債務龐大、窮
      困潦倒者外，一般人殆不至如此；反之，債務人若因負債累累，無力清償欠款
      ，在龐大債務壓力下，不得已於訴訟中否認曾經告貸，以求避債，自人性之觀
      點言，殆亦可理解。而原告係輔仁大學日文系畢業，並在台南師範學院修滿教
      育學分，取得教師資格，前曾於台中縣大里市大里國小擔任教職，其後於八十
      八年九月九日在台中慈善寺剃度出家為尼，現於台北法光佛教文化研究所研習
      佛法迄今，並無積欠他人債務，除投資理財外，現名下尚有約二百萬元存款之
      事實，除據原告陳明外，並有原告提出之學士學位證書、學分證明書、教師證
      書、聘書、受戒證書、學生證、綜合月結單各一件、存摺二件（均影本）為證
      ，是參以原告之生活背景及資力狀況，並無任何跡象顯示原告有合於前述不法
      之徒特徵之客觀情事。反觀被告於本院九十三年二月十九日行言詞辯論時，陳
      稱：伊投資之款項虧損甚多，目前非但沒錢，更積欠他人債務，僅銀行即負債
      三百多萬元等語，顯見被告經濟狀況極其困窘，則被告因投資失利，負債甚多
      ，在不得已之情況下，否認曾向原告告貸，自人性之觀點言，卻有相當之動機
      與理由。執此，揆諸兩造之前開生活背景、資力狀況等情況證據，兩造主張抗
      辯之可信憑性，已有高低之別。
（二）原告就其主張被告曾於八十九年十二月間及九十年一月間，分別向其借款一百
      萬元、一百五十萬元之事實，業已提出其先後於八十九年十二月二十八日、九
      十年一月十九日匯款予被告之匯款資料為證，雖被告否認前開匯款係借款，辯
      稱：前開匯款，係被告代原告投資期貨之用云云。惟前開匯款果確係被告代原
      告投資期貨用，則被告代原告（為他人）操作購買期貨，就期貨之買賣種類數
      量、資金進出狀況及投資損益情形，理應有相關帳簿資料可資查核比對，否則
      被告勢必無法掌握代原告操作期貨之資金損益狀況；另被告先後於九十年七月
      一日、九十一年三月一日、九十一年九月十五日各簽發面額十七萬七千元、十
      六萬元、十五萬九千八百元交由原告提示兌領之支票，依被告所陳，係委託投
      資之紅利云云，若無相關帳簿資料，被告如何能算出原告應得之紅利成數，而
      上開有客觀證據可循之事實在舉證上並無任何困難之處，不容被告以原告之投
      資款均已虧損殆盡云云一語帶過。然被告所稱代原告投資之期貨分別為泛亞期
      貨國外帳戶九十萬元、泛亞期貨國內帳戶七十萬元、統一期貨國外帳戶九十萬
      元云云，並提出交易明細表影本二十五件為證，但上開各該交易明細之款項，
      究係被告個人抑或代他人（原告）操作期貨所為之交易紀錄不明；且原告之前
      開二筆匯款係匯入被告設於花旗銀行台中分行第0000000000號存款
      帳戶，與被告提出之前揭交易明細匯出款項之帳號均不相同；又上開各筆交易
      之時間不一，最慢三筆之交易時間為九十年五月三十日（統一期貨國外帳戶）
      ，距原告匯款之時間已有相當時日，實難作為係代原告操作期貨之證明。其次
      ，被告於本事件審理期間，就有客觀證據可循在舉證上毫無困難處之代原告操
      作購買期貨之種類數量、資金進出狀況及投資損益情形，竟全然未能另行舉證
      以實其說（被告雖另提出帳戶名細表影本一件，其上記載被告曾於九十年十二
      月十日匯款四萬元予原告，欲用以證明曾支付原告紅利云云，惟該明細表根本
      無從證明所匯款項係為支付紅利之用，且據原告所陳，該款項係被告於九十年
      十二月七日向原告短期告貸後，返還原告之借款金額，並提出與所陳相符之綜
      合月結單影本一件為證，已足堪駁斥被告該部分之舉證），被告之辯詞與舉證
      情形，非但難以讓人置信，並適足以反證前開二百五十萬元匯款為被告向原告
      借貸之款項（原告就被告曾於八十九年十一月間，曾借得二百萬元之事實，雖
      未能舉出足夠證據證明《原告提出之花旗銀行綜合月結單影本上所載之提款紀
      錄及本院向合作金庫調取之相關資料，均未能證明原告主張之該部分事實》，
      惟原告於本事件就曾經交付被告四百五十萬元借款無庸全部證明，已如前述）
      。
（三）證人即原告之友人江明宏於本院九十三年一月十五日行言詞辯論時證稱：「（
      問：兩造借貸之經過是否知悉？）原告是我的朋友，被告我不認識也沒有見過
      他，兩造借款糾紛我知道，在八十九年底時原告跟我聊天時有說到，我們說過
      十幾次，見面時或電話聊天時都有說到，原告說他有借給被告四百五十萬元，
      一半是用匯款的，一半是用現金提領的，他說是在八十九年底時借的，他跟我
      說的時間沒有過八十九年底，我可以確定他說的時間是在八十九年底，不會到
      九十年，他跟我說的時間是在新曆年年底，我跟他說要寫借據，我有催他好幾
      次，後來他們有寫借據，就我所知已經事隔一年多時寫的」；「（問：何時勸
      原告寫借據？）九十一年時，本來原告是非常相信被告，本來都沒有寫借據，
      我催促他不論如何一定要寫借據，我是為他的利益著想」等語；證人即原告之
      生母賴魏寶玉於本院同日行言詞辯論時，亦證稱：「（問：兩造間借貸之事是
      否知悉？）我不認識被告，但見過他一次，是在九十一年七月二十二日下午原
      告有帶被告到我家去寫借據，原告之前約八十九年有跟我講借給被告四百五十
      萬元，我有提醒他要寫借據，他如果有回家我都會跟他提醒，九十一年七月二
      十二日當天下午他帶被告回來，他就帶被告到三樓寫借據，寫的時候我不在場
      ，因為我在樓下等，原告送被告回去後，原告才拿借據給我看，寫借據之前，
      原告有跟我說是要請被告寫借據，被告本人沒有跟我說到借錢之事，我之前就
      知道被告叫甲○○，借錢時我不在場」；「（問：能不能確定原告跟你說借錢
      的時間？）他說分兩次，都是八十九年借款，也是八十九年跟我說的」等語。
      而證人賴魏寶玉固為原告之生母，但不能僅憑此即謂其證言不可採信（最高法
      院五十三年台上字第二六七三號判例）；又證人江明宏、賴魏寶玉就兩造借貸
      之時間及聽聞原告轉述時間，與事實雖亦略有出入，然其等作證時與本件借款
      發生時間，相隔已有相當時日，自難期待其等就時間點能為完全吻合之證述，
      應不得以此輕微瑕疵，即否定其等證詞之可信度。是依證人江明宏、賴魏寶玉
      之前揭證述，其等於被告向原告告貸時雖未在場，僅聽聞原告單方陳述被告借
      款之事，其等之證詞固不能直接作為被告前有向原告借貸之證明，惟證人江明
      宏、賴魏寶玉之證詞至少足以證明，原告係在其等提醒、催促、警示後，始要
      求被告書立借據，並非如被告所陳，係借款前預為書立之事實。
四、消費借貸契約未定返還期限者，貸與人得定一個月以上之相當期限，催告借用人
    返還與借用物種類、品質、數量相同之物，民法第四百七十八條定有明文。原告
    就被告書立之借據，係為證明前向原告借貸之款項，嗣後始填寫作為證明用之事
    實，業已有相當之證明，兩造間存有四百五十萬元之消費借貸債權債務關係，應
    堪認定，而原告既曾於九十二年六月二日委請律師函催被告於文到三十一日內還
    清四百五十萬元借款，該函於同年月六日送達被告，是被告應自九十二年七月八
    日起始負返還前開借款之義務，並發生遲延責任（民法第一百二十條第二項、第
    二百二十九條第三項參照），原告主張自九十二年七月七日起計付遲延利息，尚
    有誤會。從而原告本於消費借貸契約之法律關係提起本訴，請求被告返還四百五
    十萬元借款及自九十二年七月八日起至清償日止之法定遲延利息，為有理由，應
    予准許，原告逾此範圍之請求即非正當，應予駁回。
五、本判決兩造分別陳明願供擔保請准宣告假執行及免為假執行，就原告勝訴部分，
    經核均無不合，爰分別酌定相當之擔保金，併准許之，至原告敗訴部分，因其假
    執行之聲請已失所附麗，應予駁回。
肆、本件事實已臻明確，兩造其餘攻擊防禦方法，均與本案判決結果不生影響，爰不
    予逐一論述，併此敘明。
伍、據上論結，本件原告之訴為為一部有理由，一部無理由，依民事訴訟法第七十九
    條、第三百九十條第二項、第三百九十二條第二項，判決如主文。
中　　　華　　　民　　　國　　九十三　　年　　　五　　　月    二十七    日
                              臺灣臺中地方法院民事第二庭
~B法      官　劉長宜
右為正本係照原本作成。
如對本判決上訴，須於判決送達後二十日內向本院提出上訴狀（須附繕本）。
中　　　華　　　民　　　國　　九十三　　年　　　五 　　　月　 二十七 　　日
~B法院書記官
